【裁判字號】    89,台上,4322
【裁判日期】    890720
【裁判案由】    違反森林法
【裁判全文】
最高法院刑事判決                              八十九年度台上字第四三二二號
    上  訴  人  甲○○
右上訴人因違反森林法案件，不服台灣高等法院台南分院中華民國八十九年三月九日
第二審更審判決 (八十八年度重上更(四)字第一八二號，起訴案號：台灣嘉義地方法院
檢察署八十二年度偵字第五○一五號），提起上訴，本院判決如左：
    主  文
原判決撤銷，發回台灣高等法院台南分院。
    理  由
本件原判決認定上訴人甲○○曾於民國八十年間，因違反妨害國家總動員懲罰暫行條
例等罪，經台灣嘉義地方法院判處有期徒刑六月併科罰金六千元，緩刑三年確定。於
緩刑期間，又於八十二年九月十七日，在嘉義縣阿里山鄉達邦村特富野某處，經頡保
華（另案判刑確定）告知，由不詳姓名者所盜伐國有嘉義林區管理處管領之大埔事業
區第一八八林班經濟林區內之森林主產物牛樟木（已切割成角材）二塊，材積共計○
‧三四立方公尺，山價為新臺幣（下同）一萬八千一百八十七元，以雜草及雨布覆蓋
隱藏於現場附近，竟意圖為自己不法所有，將該二塊牛樟木角材搬上其所駕駛，車牌
號碼為ＲＫ－九六五九號自用小貨車。竊取得手後，以該車運送，於同日晚上十一時
許，途經嘉義縣番路鄉○○村○里○○路，為警查獲，並扣得上開牛樟木角材二塊。
上訴人又承前竊取森林主產物之概括犯意，自八十三年二月下旬起，以每日三千元之
工資僱用陳福田、邱信榮、陳雄生及陳榮德等四人（均經判刑確定），共同意圖為自
己不法之所有，結夥二人以上，至台灣省政府農林廳林務局新竹林區管理處竹東工作
站第七十三林班保安林內，由上訴人以己有之鏈鋸砍伐森林主產物牛樟樹一株（利用
材積九點一立方公尺，被害山價為二十三萬四千六百八十七元），並將之切割成五十
塊角材，陳福田、邱信榮、陳雄生、陳榮德則負責搬運工作。得手後，上訴人將其中
二塊角材以不詳車號車輛載運下山，未再返回，亦未給付陳福田等四人工資。陳福田
、邱信榮、陳雄生、陳榮德乃商議由陳福田、陳榮德於八十三年三月二十九日下午，
向不知情之王國榮借用ＪＮ－一九○九號自用小客車（諒係小貨車之誤），於翌（三
十）日凌晨將其中十六塊角材搬上小貨車，欲載運下山抵付工資，嗣於同日凌晨四時
十五分許，在新竹縣五峰鄉○○村○鄰○○○○道路旁經警查獲，並扣得牛樟樹角材
共四十八塊等情。因而撤銷第一審關於上訴人部分之判決，改判論處上訴人連續於保
安林結夥二人以上竊取森林主產物，為搬運贓物，使用車輛罪刑，固非無見。
惟查：(一)森林法第五十二條第一項所規定之併科罰金，係指中央銀行發行之通用國幣
而言，臺灣省雖屬使用臺幣之區域，但法院判決併科罰金，不應諭知併科臺幣，至於
被告繳納之罰金如何以臺幣折合國幣，則屬於檢察官執行之問題（本院三十九年臺上
字第二○號判例參照）。原判決於併科罰金時，逕依新臺幣諭知罰金之數額，自與法
律規定有違。(二)森林法第五十二條之法定本刑為六月以上五年以下有期徒刑，併科贓
額二倍以上五倍以下罰金。原判決並未說明併科贓額幾倍之罰金，逕予諭知併科罰金
新臺幣五十萬五千七百四十八元，亦有疏漏。(三)國家制定刑事訴訟法之目的，在於對
特定被告之特定犯罪事實，經由審判程序以決定國家刑罰權對之存在與否及其範圍，
實施刑事訴訟程序之公務員，自應兼顧實質的真實發現及程序之正義，以保護被告之
合法權益。刑事訴訟法第九十五條第一款規定：訊問被告應先告知犯罪嫌疑及所犯所
有罪名，罪名經告知後，認為應變更者，應再告知。本件第一審檢察官認上訴人係結
夥三人以上竊盜，依刑法第三百二十一條第一項第四款提起公訴。原判決認定上訴人
係違反森林法，變更檢察官所引應適用之法條，依森林法第五十二條第一項第一款、
第四款、第六款論處罪刑。乃原審於審判期日，僅告知起訴書所載之罪名（見原審更
(四)卷第一一一頁），並未依上開規定，告知變更後之罪名，使上訴人在審判期日得適
切行使法律所賦予之防禦權，亦有未合。上訴意旨指摘原判決不當，為有理由，應認
仍有撤銷發回更審之原因。
據上論結，應依刑事訴訟法第三百九十七條、第四百零一條，判決如主文。
中      華      民      國    八十九    年      七      月     二十     日
                              最高法院刑事第十二庭
                                  審判長法官  陳  炳  煌
                                        法官  陳  正  庸
                                        法官  陳  世  雄
                                        法官  徐  文  亮
                                        法官  吳  信  銘
      右正本證明與原本無異
                                              書  記  官
中      華      民      國    八十九    年      七      月    二十五    日


司法院資訊處製作；財團法人民間司法改革基金會備份。
